臺灣高等法院民事判決　　　　　　　　　　　　　　　九十三年度上字第五八三號
　　上　訴　人　甲○○
　　訴訟代理人　溫瑞鳳律師
　　複　代理人　羅行律師
　　被　上訴人　祭祀公業鄭寶樹管理人即鄭金嵐
　　訴訟代理人　陳由銓律師
右當事人間確認派下權存在等事件，上訴人對於中華民國九十三年五月二十八日臺灣
新竹地方法院九十二年度訴字第八一九號判決提起上訴，經本院於九十三年十二月十
五日言詞辯論終結，判決如下：
    主      文
上訴駁回。
第二審訴訟費用由上訴人負擔。
    事      實
甲、上訴人方面：
壹、聲明：
（一）原判決廢棄。
（二）確認上訴人對祭祀公業鄭寶樹之派下權存在。
貳、陳述：除與原判決記載相同者外，補稱略以：
（一）系爭祭祀公業於七十二年由鄭金章依祭祀公業土地清理要點之規定，自行出面
      辦理，以虛偽文件矇騙政府機關，因鄭金章於申辦時，未知會各房，以致各房
      不知參與登記，亦無從了解祭祀公業之情形。
（二）人民申請祭祀公業公告資料，受理機關僅形式上審查，不在實質上加以審查，
      又公告稿註明「本公告係依申報人之申報代為公告，內容如有不實情事，概由
      申報人負責」，查民國（下同）七十二年間辦理申報被上訴人祭祀公業派下員
      及管理規約之證人鄭金順已證稱：「鄭添福過世後我不知道如何辦手續，直到
      七十二年我問到如何辦之後請到鄭添福的
      所以當時想說暫先把它辦起來，在七十二年辦派下員登記的時候主要是我辦的
      」、「（問：為何只有鄭添福派下知有這個公業？）我沒有辦法通知所有的人
      」等語，又管理規約第四條訂定「本公業派下人員以鄭寶樹原管理人鄭添福派
      下男子為限。」，對此證人鄭金川亦證陳為其所擬定，惟另稱：「我是看到別
      人的公業規約都是這樣寫所以我也照樣寫下去，當時只是為了方便先辦起來」
      等語，參以其所提出系統表記載「鄭添福」之父為「鄭寶樹」，而鄭寶樹並無
      此人，亦非鄭添福之父親。足證被上訴人於七十二年間提出申報之文件，均係
      不實在，受理機關新豐鄉公所，僅為形式上審查而已。
參、證據：援用原審提出之立證方法，補提，並聲請訊問證人鄭合、鄭木川、鄭德重
    、鄭金輝、鄭金順乙、被上訴人方面：
壹、聲明：上訴駁回。
貳、陳述：除與原判決記載相同者外，補稱略以：
（一）鄭天貴子孫購買之鄭家公塔土地，即新豐鄉○○段第七四地號土地，係各別登
      記在鄭天貴全體子孫名下分別共有，並非登記於祭祀公業鄭寶樹名下，而系爭
      祭祀公業鄭寶樹公業管理規約僅規定鄭寶樹原管理人鄭添福派下男子為限始為
      系爭祭祀公業鄭寶樹之派下員，上訴人非鄭添福之派下，自不得享有派下權。
（二）系爭祭祀公業於七十二年呈請新豐鄉公所審核及公告之「派下名冊」「祭祀公
      業鄭寶樹派下系統表」「選任管理人同意書」等文件均係鄭金順一人所製作，
      其上並無上訴人名義，足証鄭金順向來皆認上訴人非鄭添福子孫，亦非系爭祭
      祀公業之派下員，嗣後鄭金順、鄭金墊認上訴人等人應為祭祀公業鄭寶樹派下
      ，係因渠等與祭祀公業派下間內部利益衝突所致，其証言自不足採。
參、證據：除援用原審提出之立證方法外，補提新豐鄉○○段七四地號土地登記謄本
    為證。
    理      由
一、本件上訴人起訴主張：被上訴人祭祀公業係先祖鄭天貴或其後代所成立，依現存
    日據時代所遺謄本上載管理人為鄭添福，而鄭添福係天貴祖之曾孫鄭雲之子；天
    貴祖之曾孫計有「清、安、雲、往」四人，鄭添福既係該公業之管理人，顯見被
    上訴人祭祀公業非係始於鄭添福，派下權非鄭添福之子孫所獨有，上訴人係天貴
    祖之曾孫「鄭往」之子孫，自係派下無訛。兩造曾於九十二年七月二十日於新竹
    縣新豐鄉拾圓饗休閒農莊召開大會，會中臨時主席鄭金塾、原管理人鄭添福之曾
    孫派下員鄭金順等均表示為被上訴人祭祀公業祀產之新豐鄉○○段一０七地號土
    地，重測前為新竹縣新豐鄉○○○段三七八地號（下稱系爭土地），應屬於全體
    鄭天貴之子孫所有，經上訴人向新竹縣新豐鄉公所表明祭祀公業鄭寶樹之派下員
    有五大房非僅鄭添福之派下，派下員鄭金嵐卻提出申復書否認上訴人派下權之存
    在，致上訴人在法律上之地位不明確，而有提起本件確認之訴之必要。被上訴人
    抗辯系爭土地係鄭添福所購買等，惟未提出買賣契約書加以佐證，鄭添福雖擔任
    祭祀公業之管理人，亦非必然為原土地買受人，又鄭添福過世後，公業即呈無人
    管理之狀態，直至七十二年七月間始由鄭金章自行出面辦理，未曾知會各房，以
    致各房不知參與登記，更不知何時選舉管理人，更無從了解祭祀公業之種種，而
    管理規約亦係七十二年由鄭添福一房子孫所製作，故管理規約及派下員名冊雖經
    新竹縣新豐鄉公所於七十二年間公告，仍不影響上訴人派下權之存在。此外，兩
    造先祖鄭天貴既安葬於系爭土地，而祭祀公業是作為對來台先祖之崇敬及追思，
    作為後代子孫日後祭祀祖先之資財，顯見被上訴人祭祀公業是以祭祀鄭天貴及以
    下之鄭氏祖先為目的，非以祭祀鄭添福一人為目的。為此，請求確認上訴人對被
    上訴人祭祀公業之派下權存在等語。
二、被上訴人則以：兩造之先祖鄭天貴自大陸來台，未置田產，逝世後葬於他處，被
    上訴人管理人之曾祖父鄭添福有鑑於此，乃於民國元年十一月三十日，購置系爭
    土地及同段第三三二地號二筆土地，以系爭土地作為安葬亦即遷葬來台先祖鄭天
    貴之墓地，以示對來台先祖之崇敬與追思，並作為鄭添福之後代子孫日後祭祀祖
    先之資財，乃創立被上訴人祭祀公業並自任為第一任管理人，由於當時鄭添福本
    人尚存，不便以自已名義自封為祭祀公業鄭添福，故乃虛借鄭寶樹之名號為之，
    逝世後由鄭添福之曾孫鄭金章繼任為第二任管理人，鄭金章逝世後，乃再由另一
    曾孫即被上訴人管理人鄭金嵐為第三任管理人，上訴人謂被上訴人祭祀公業在鄭
    添福之前即已存在，洵屬無稽。又被上訴人祭祀公業之派下員，僅及於鄭添福之
    派下，上訴人雖主張凡鄭天貴之子孫均有派下權，惟上訴人其他房派下過去長期
    以還不曾申報為派下員，對祭祀公業為何人所設置及祀產為何亦不清楚，復均無
    參與祭祀公業之管理，僅憑鄭天貴曾遷葬於系爭土地上即謂彼等係被上訴人祭祀
    公業之派下，要非有據。鄭天貴遷葬於系爭土地後，約於六十三年間再遷葬座落
    於新豐鄉鳳岡村坑子口之墓塔，鄭天貴之子孫為此墓塔成立委員會，以便管理墓
    塔有關事宜，此與被上訴人祭祀公業之委員會係屬兩個不同之委員會，故被上訴
    人管理人雖曾參與九十二年七月二十日及九十二年五月十一日二次會議，然該二
    次會議並非祭祀公業所召開，與會之鄭金塾、鄭金順雖為系爭被上訴人祭祀公業
    之派下員，但彼二人有利上訴人之發言僅係個人意見而已，要非被上訴人祭祀公
    業全體派下之共同意見。況被上訴人祭祀公業管理規約及派下員名冊，於七十二
    年間經新竹縣新豐鄉公所公告確定迄今已有二十年，地價稅數十年來均由鄭添福
    一房之子孫繳付，管理規約第四條亦規定僅原管理人鄭添福派下男子為限始為派
    下員，依此管理規約之規定，上訴人即非被上訴人祭祀公業之派下員，不得享有
    派下權，本件上訴人片面主張尚不足否定祭祀公業之管理規約之作用及新竹縣新
    豐鄉公所公告祭祀公業派下員名冊、系統表等資料之效力等語，資為抗辯。
三、經查：
（一）系爭土地（重測前為新竹縣新豐鄉○○○段三七八地號土地）為被上訴人祭祀
      公業所有，依現存日據時代所遺土地登記謄本上載管理人為鄭添福，而鄭添福
      係兩造先祖鄭天貴祖之曾孫鄭雲之子，而天貴祖之曾孫計有「清、安、雲、往
      」四人，上訴人係天貴祖之曾孫「鄭往」之子孫，又「鄭寶樹」僅為寶號，實
      際上並無其人。
（二）系爭土地曾作為兩造之來台祖鄭天貴安葬之用，嗣約於六十三年間再遷葬座落
      於新豐鄉鳳岡村坑子口之墓塔，鄭天貴之子孫為此墓塔成立委員會，以便管理
      墓塔有關事宜。
（三）鄭添福於八年（即日據時期大正八年）九月二十日死亡後，其派下鄭金章曾於
      七十二年間，受推舉為申報人，向新竹縣新豐鄉公所申報被上訴人祭祀公業之
      派下員證明，而被上訴人祭祀公業管理規約及派下名冊，於七十二年十月二十
      四日起至十一月二十三日止，經新竹縣新豐鄉公所公告一個月，於公告期間無
      人提出書面異議而告確定，其中管理規約第四條規定：「本公業派下人員以鄭
      寶樹原管理人鄭添福派下男子為限。」。被上訴人祭祀公業之派下員並推舉鄭
      金章為管理人。
（四）鄭金嵐於九十二年六月間經推舉為被上訴人祭祀公業之管理人，並向新竹縣新
      豐鄉公所申請派下員變動報備，經新竹縣新豐鄉公所於九十二年八月十一日以
      新民字第０九二００一一０二三號公告派下員變動名冊、系統表，公告期間經
      上訴人等人提出異議後，鄭金嵐則提出申復書否認上訴人等人之派下權存在。
      以上事實有申復書、被上訴人祭祀公業管理規約、新竹縣新豐鄉公所七十三年
      二月二十三日新鄉民字第一五三五號函、派下員名冊、選任管理人同意書、鄭
      添福
      譜二份在卷可稽，並有本院依職權向新竹縣新豐鄉公所調得之祭祀公業鄭寶樹
      派下員及管理規約登記資料一份附卷為憑，自堪信為真實：
四、按當事人主張有利於己之事實者，就其事實有舉證之責任，民事訴訟法第二百七
    十七條定有明文。又按主張法律關係存在之當事人，須就該法律關係發生所須之
    特別要件，負舉證責任（最高法院四十八年台上字第八二四號判例意旨參照）。
    而事實為法律發生之特別要件者，在消極確認之訴應由被上訴人就其存在負舉證
    之責任，在其他之訴應由上訴人就其存在負舉證之責。（司法院院字第二二六九
    號解釋意旨參照）。本件兩造之爭點，在於除鄭添福一房之派下外，兩造先祖鄭
    天貴之其餘各房子孫是否亦為被上訴人祭祀公業之派下員，則依前開舉證責任分
    配之法則，上訴人對此一攸關其派下權是否存在之事實，自應先負舉證之責。經
    查：
（一）證人鄭利男證稱：「祭祀公業是何人設置不清楚，只知道有一筆土地有在討論
      是由何人管理，我知道那筆土地是祭祀公業所有，是在大概去年知道這筆祭祀
      公業的土地大家都有份。」、「（問：是否參與該筆土地之管理？）沒有，我
      們這一房的都沒有參與，是直到去年才知道有權利可以主張」等語，證人鄭文
      義則證稱：「當時我們查族簿確認沒有鄭寶樹這個人，但知道有鄭天貴這個人
      ，鄭天貴是開台祖，我不知道鄭添福這個人是不是有這筆土地」、「我是墓塔
      的管理委員，直到去年才開始聽到有人在提祭祀公業的問題」等語（見原審卷
      第一○八至一一一頁），則依其所述，顯見證人均係於近二年間始知悉有被上
      訴人祭祀公業之存在、可能享有派下權，且彼等就被上訴人祭祀公業究為何人
      所設立俱不知悉，自均不足依上開證詞據為有利於上訴人之認定。
（二）系爭土地曾作為兩造之來台祖鄭天貴安葬之用，嗣約於六十三年間再遷葬座落
      於新豐鄉鳳岡村坑子口之墓塔，鄭天貴之子孫為此墓塔成立委員會，以便管理
      墓塔有關事宜，業如前述，並有證人鄭木川之證述及所提出之募獻明細表附卷
      可考（見本院卷第一０七、一一四頁）。而証人鄭德重在本院亦証稱「．．．
      對於祖先之財產我不清楚，因為我是晚輩，墓塔是後來成立管理委員會買的，
      鄭寶樹祭祀公業的財產我也不清楚，我沒有參與過，有關鄭添福的財產，我也
      不清楚，九十二年墓塔開會時我有去，是新舊管理員辦理移交，他們要我去作
      一個開會記錄，記錄是我寫的」「是的，鄭添福之派下員有金嵐、金雄、金順
      到場，以前都不知道有這筆土地」「（問：用何名義通知開會？）是墓塔的管
      理主任甲○○管理人，他電話通知，說要討論另外的一筆土地之事情，該土地
      是否為大家的，我不清楚」（見本院卷第四三、四四頁），可見鄭天貴之後世
      子孫為遷葬事宜所成立之墓塔管理委員會與被上訴人祭祀公業本屬不同之組織
      ，該墓塔管理委員會係成立於六十二、六十三年間，而依據系爭土地之登記簿
      謄本早在大正元年十一月三十日即已有系爭祭祀公業之存在（見原審卷第四八
      頁），兩者時間相距甚遠，自難認二者有設置管理上之關連；再者如墓塔管理
      委員會之成立與系爭祭祀公業有關，可以未見墓塔之管理委員會將之行諸文字
      詳載其成立目的或向民政或地政機關為何登記或申報，要與常情不符。是證人
      鄭木川所證：「我們共同的先祖鄭天貴葬在系爭土地上，並推選管理人，第一
      任的管理人是鄭天福，他是宗族推選的，鄭天貴的墓地直到六十二年十二月間
      落成之後遷入的，當時墓塔就是由五大房推派五個代表共同興建的，我是代表
      其中之一，直到六十六年間大家才協議由鄭金章做管理人，但是我們並沒有去
      申報派下員」等語，顯有混淆誤認上開二不同組織之情形，不足據為有利上訴
      人之認定。
（三）上訴人雖主張：伊問老一輩的宗親，知道先祖埋在系爭土地上，伊從這一點推
      認說這個土地應該是屬於鄭家全體派下，因為別人的土地不可能葬他人的祖先
      云云，然鄭添福亦為鄭天貴之子孫，則被上訴人抗辯：鄭添福鑒於先祖鄭天貴
      長期亂葬於荒煙蔓草之中，而購入系爭土地作為安葬鄭天貴之墓地等語，實與
      常情無違，並非如上訴人所指係以自己土地安葬他人祖先。上訴人雖又稱：兩
      造先祖鄭天貴既安葬於系爭土地，而祭祀公業是作為對來台先祖之崇敬及追思
      ，作為後代子孫日後祭祀祖先之資財，顯見被上訴人祭祀公業是以祭祀鄭天貴
      及以下之鄭氏祖先為目的，非以祭祀鄭添福一人為目的云云，然祭祀公業之祭
      祀對象（即享祀人）既往往為設立人之祖先，則與派下員之範圍本即屬兩事，
      被上訴人祭祀公業縱非僅以祭祀鄭添福或其派下為目的而兼及於鄭天貴以下之
      祖先，亦不能率認凡鄭天貴之後世均為祭祀公業之派下員。故上訴人僅憑系爭
      土地埋有兩造先祖之情，即推認系爭土地為鄭天貴派下全體子孫所有，要嫌速
      斷。況上訴人本人亦坦言：伊是直到前年才知道有祭祀公業，因為當時公業的
      土地有盜賣砂石的問題，伊聽村莊的人講這是鄭家的問題，去查後才知道云云
      ，是上訴人亦係近年方知有被上訴人祭祀公業之設立，是其片面之陳述，尚不
      得據為推認已成立九十餘年之祭祀公業設立始末之論據。
（四）按祭祀公業雖係以祭祀特定死者之祭祀為目的而設立之團體，但亦無必須取用
      祭（享）祀人之姓名為其名稱之原則，各該祭祀公業之設立人，得隨意選定其
      祭祀公業之名稱（最高法院八十六年台上字第二六一八號判決參照），上訴人
      主張：如被上訴人祭祀公業係於鄭添福本人尚存成立，何以不以自己名義而假
      借名號為之云云，依前開說明，亦非可取。至上訴人另主張：倘被上訴人祭祀
      公業係鄭添福所創設，僅鄭添福一房所得繼承，何以鄭添福死亡數十年後，鄭
      金章才依祭祀公業土地清理要點，以不實資料重新申辦而未代代相承，審慎管
      理，任令荒廢數十年云云，然此究僅為祭祀公業管理良窳之問題，且祭祀公業
      每因年代久遠而有疏於管理之情事，此非我國社會所罕見，此參諸內政部於七
      十五年十一月十八日頒布祭祀公業土地清理要點，俾清理祭祀公業土地，加強
      其管理與使用（祭祀公業土地清理要點第一點參照）益明。是被上訴人祭祀公
      業縱於鄭添福死亡後遲至於七十二年間始辦理祭祀公業派下員與管理規約登記
      事宜，僅得認為係疏於管理或怠於行使權利，不足據此即認祭祀公業鄭寶樹非
      鄭添福所創設，是上訴人此部分主張抗辯亦不可採。
（五）按民政機關（單位）核發之派下全員證明書內應載明：「祭祀公業○○○派下
      員計有○○○等○○人，經公告期滿，無人提出異議，特此證明。又本證明係
      應當事人之申請而發給，無確定私權之效力」，祭祀公業土地清理要點第八點
      定有明文，故民政機關（單位）核發之派下全員證明書固無確定私權之效力。
      然鄭天貴之派下於六十二年間在新豐鄉鳳岡村坑子口興建墓塔後，於六十三年
      間將鄭天貴遷葬該祖塔，同時於六十二年十二月間編製二十一世祖天貴公派下
      族譜，並成立管理委員會；嗣於八十一年四月五日管理委員會並曾開會決議修
      繕墓塔等情，有族譜二份在卷可稽。又管理委員會並於九十二年五月十一日舉
      行新舊任主任委員交接典禮，為證人鄭金穗所證實，並為上訴人所自陳無誤，
      則鄭天貴派下宗親間往來實屬頻繁，堪以認定。則鄭添福派下以外之鄭天貴後
      世子孫，如確皆為祭祀公業鄭寶樹之派下，以其人數之眾及自六十二年起密切
      之往來下，焉有絲毫不知享有派下權之理？又於七十二年間辦理申報被上訴人
      祭祀公業派下員及管理規約之證人鄭金順雖證稱：「鄭添福過世後我不知道如
      何辦手續，直到七十二年我問到如何辦之後請到鄭添福的
      派下分散各地，所以當時想說暫時先把它辦起來，在七十二年辦派下員登記的
      時候主要是我辦的」、「（問：為何只有鄭添福派下知道有這個公業？）我沒
      有辦法通知所有的人」等語，然鄭天貴之後代已於六十二、三年間成立管理委
      員會管理祖塔，並編製二十一世祖天貴公派下族譜，鄭金順於七十二年間辦理
      派下員登記時，當無不能通知其他派下之理；況鄭寶樹祭祀公業管理規約及系
      爭被上訴人祭祀公業派下名冊，於七十二年十月二十四日起至十一月二十三日
      止，經新竹縣新豐鄉公所公告一個月，不僅於公告期間無人提出異議，甚且上
      訴人遲至九十二年間始主張派下權，如證人鄭金順於七十二年間申請備查時僅
      係因權宜而始列載鄭添福派下為派下員，則其取得新竹縣新豐鄉公所之准予備
      查函文後，豈有於近二十年間均未曾利用祖塔管理委員會或親族聚會場合，甚
      或其他適當機會向鄭添福派下以外之宗親提及？凡此，均難謂與常情相符而堪
      採信。另觀之管理規約第四條明訂：「本公業派下人員以鄭寶樹原管理人鄭添
      福派下男子為限。」，對此證人鄭金順亦證陳為其所擬定，惟另稱：「我是看
      到別人的公業規約都是這樣寫所以我也照樣寫下去，當時只是為了方便先辦起
      來」等語，然祭祀公業土地之申報，固需由管理人檢具原始規約，但無原始規
      定者，免附，為祭祀公業土地清理要點第二點第一項第七款所明訂，證人鄭金
      順如認無法確定祭祀公業之派下員，於草擬規約時本無必要蛇足將派下員限於
      鄭添福派下男子，是證人鄭金順所證僅係為便宜而為第四條之規定云云，亦難
      採取。
（六）被上訴人抗辯：系爭土地之地價稅數十年來，均由鄭添福一房之子孫即被上訴
      人等人繳付等語，業據提出八十九年至九十一年地價稅繳款書各一紙附卷為憑
      。上訴人雖稱：地價稅之繳納，各房子孫曾有協議，由各房均分攤，僅因稅單
      均寄交登記之管理人云云，無非係依據卷附九十二年五月十一日會議記錄討論
      事項所載：「該地稅金由金章等人繳付，應由基金或大家攤分，補償原先繳付
      稅金者。」一語，惟上開討論內容係就過去鄭添福派下已繳付之稅金如何處理
      所為討論，不得據以認定系爭土地一向皆由鄭添福派下繳納地價稅金之作法，
      係出於鄭天貴後世各房之協議甚明。又被上訴人祭祀公業原尚有坐落新竹縣新
      豐鄉○○○段三三二地號土地之祀產一筆，並於七十六年九月三日出售予訴外
      人張淵量，有土地登記簿謄本一份存卷可考（見原審卷第九三至一○○頁），
      惟證人鄭木川初稱：伊知道祭祀公業就是只有系爭土地，復改稱：祭祀公業有
      哪幾筆土地伊不知道云云，證人鄭利男及鄭文義則證述：僅知被上訴人祭祀公
      業有一筆土地等語。足見上訴人及其他鄭添福派下以外之親族，於兩造就派下
      權發生爭執前，既未曾行使權利，亦未履行義務，甚且不知祭祀公業之祀產內
      容遭處分情事，衡諸常情，實難認為上訴人主張其先祖鄭天貴之全體後代子孫
      均為被上訴人祭祀公業之派下員乙節為可信。
（七）另證人鄭金順證稱：被上訴人祭祀公業在其出生時就有了，鄭寶樹只是個寶號
      ，其知道過去都是鄭添福在管理，其判斷因為當時鄭添福比較有錢，其他人的
      經濟狀況都不好，所以才由鄭添福成立並擔任管理人，而且鄭添福比較懂事等
      語，又其於九十二年七月二十日在新竹縣新豐鄉鳳坑村六一八之一號拾圓饗休
      閒農莊召開會議時陳稱：「該祭祀公業土地（指系爭土地）先前係老祖媽先人
      的風水，名稱為被上訴人祭祀公業，鄭寶樹為名號並非人名，當時設立管理者
      為鄭添福，．．．。」等語，有會議紀錄一紙附卷可稽（見原審卷第二一頁）
      。以證人鄭金順出生時，鄭添福猶尚生存，有鄭添福、鄭金順
      卷可考（見原審卷第六十、六三頁），足見此部分所為證言相較本件其餘證人
      更近於事實發生之時點而較為可採，且其所述亦與系爭土地與同段三三二地號
      土地均為鄭添福生前之日據時期大正元年十一月三十日首次登記為被上訴人祭
      祀公業所有之情（見卷附土地登記謄本）尚屬相符，則上訴人主張：被上訴人
      祭祀公業非始於鄭添福云云，並不可取。按我國祭祀公業之習慣，固通常係由
      子孫鬮分家產時，抽出一部分而設立，或由已分別異居之子孫提供財產共同設
      立（參照最高法院八十四年台上字第一七二七號判決），惟被上訴人祭祀公業
      為鄭添福所設立乙節，有前開土地登記謄本可憑，則被上訴人抗辯：鄭添福欲
      將其所購置之上開兩筆土地，作為鄭添福之後代子孫日後祭祀祖先之資財，乃
      創立被上訴人祭祀公業並自任管理人等語，自無違常態而應屬可採。次按祭祀
      公業之設立人及其繼承人全部，原則上均得為派下員，但得依各公業之規約或
      習慣限制之（法務部著臺灣民事習慣調查報告第七四０頁參照），被上訴人祭
      祀公業既為鄭添福所設立，則被上訴人抗辯祭祀公業之派下員僅及於鄭添福一
      房之派下等語，即與前述我國民間之慣習相符，堪可採取，上訴人主張全體鄭
      天貴之後世子孫均得享有派下權云云，並非有據。從而，本件上訴人既非鄭添
      福之派下，其主張對被上訴人祭祀公業享有派下權，自無理由。
（八）至上訴人雖一再主張：鄭添福之派下鄭金塾、鄭金順均於九十二年七月二十日
      於新豐鄉拾圓饗休閒農莊召開之大會上表示系爭土地為全體鄭天貴之後代子孫
      所有，且被上訴人祭祀公業管理人鄭金嵐於九十二年七月二十日及九十二年五
      月十一日二次會議均有與會且於會議記錄上簽名，表示認同會議記錄上之記載
      云云。然鄭金塾與鄭金順二人，僅係被上訴人祭祀公業派下之一員，本無代表
      被上訴人祭祀公業確定派下權歸屬之權限，是彼等縱為前揭陳述，亦僅得認為
      係個人之意見與判斷，對被上訴人尚不生效力。又證人鄭金順於原審訊問時，
      既證稱：「我知道過去都是鄭添福在管理，但是土地登記謄本上面寫的是祭祀
      公業鄭寶樹所有，所以所有鄭家的子孫應該都是派下，不然直接寫鄭添福所有
      就好」等語，足見其之所以認定系爭土地屬於全體鄭天貴子孫所有，亦僅係依
      據土地登記謄本之記載而為之臆測與判斷，要乏依據。至被上訴人祭祀公業管
      理人鄭金嵐雖有參與九十二年七月二十日及九十二年五月十一日之會議，然均
      未有任何發言經記載於會議記錄。加以鄭金嵐於九十二年五月十一日尚未獲選
      任為被上訴人祭祀公業之管理人，自無從代表被上訴人祭祀公業；而其於九十
      二年七月二十日之會議係由「鄭家公塔委員會」之名義召集，鄭金嵐於會中僅
      受推舉為「臨時管理人」，亦未見有承認其餘非鄭添福派下以外之人有派下權
      之行為，自無證據足認鄭金嵐同意上訴人等之主張。故上訴人此部分主張，亦
      非可取。
五、綜上所述，並依前述舉證責任分配之法則，上訴人對於所主張兩造先祖鄭天貴全
    部後世子孫均為被上訴人祭祀公業之派下員，而非僅鄭添福之派下方得享有派下
    權之事實，未能舉證證實，而上訴人既非鄭添福派下子孫，其提起本訴，求為確
    認其對被上訴人祭祀公業之派下權存在，即無理由，應予駁回。原審所為上訴人
    敗訴之判決，並無不合，上訴意旨指摘原判決不當，求予廢棄改判，為無理由。
六、本件事証已臻明確，兩造其餘攻擊防禦方法及未經援用之舉証，經本院逐一審酌
    後，認與判決結果不生影響，爰不一一論述，附此敘明。
據上論結，本件上訴為無理由，依民事訴訟法第四百四十九條第一項、第七十八條，
判決如主文。
中　　　華　　　民　　　國　　九十三　　年　　 十二 　　月　　二十九　　日
                                民事第九庭
                                    審判長法  官  楊  豐  卿
                                          法  官  林  金  吾
                                          法  官  張      蘭
正本係照原本作成。
如不服本判決，應於收受送達後二十日內向本院提出上訴書狀，其未表明上訴理由者
，應於提出上訴後二十日內向本院補提理由書狀（均須按他造當事人之人數附繕本）
上訴時應提出委任律師或具有律師資格之人之委任狀；委任有律師資格者，另應附具
律師資格證書及釋明委任人與受任人有民事訴訟法第四百六十六條之一第一項但書或
第二項（詳附註）所定關係之釋明文書影本。
中　　　華　　　民　　　國　　九十三　　年　　 十二 　　月　　 三十 　　日
　　　　　　　　　　　　　　　　　　　　　書記官  應  瑞  霞
附註：
民事訴訟法第四百六十六條之一（第一項、第二項）：
對於第二審判決上訴，上訴人應委任律師為訴訟代理人。但上訴人或其他法定代理人
具有律師資格者，不在此限。
上訴人之配偶、三親等內之血親、二親等內之姻親，或上訴人為法人、中央或地方機
關時，其所屬專任人員具有律師資格並經法院認為適當者，亦得為第三審訴訟代理人
。
